【裁判字號】    96,重訴,48
【裁判日期】    970321
【裁判案由】    損害賠償
【裁判全文】
臺灣屏東地方法院民事判決              96年度重訴字第48號
原      告  戊○○○
原      告  乙○○
原      告  丙○○
原      告  丁○○
前列四人共同
訴訟代理人  黃榮作律師
被      告  己○○
被      告  甲○○
上列當事人間因侵權行為損害賠償事件，原告於刑事訴訟程序（
本院95年度交易字第118 號），提起附帶民事訴訟（本院95年度
交附民字第178 號），刑事庭裁定移送前來，本院於97年3 月7
日言詞辯論終結，判決如下：
    主  文
被告應連帶給付原告戊○○○、乙○○、丙○○、丁○○新臺幣
壹佰貳拾陸萬參仟柒佰壹拾伍元，及自民國九十五年十一月十六
日起至清償日止，按年息百分之五計算之利息。
被告應連帶給付原告戊○○○新臺幣參拾肆萬柒仟零參拾元。
被告應連帶給付原告乙○○、丙○○、丁○○各新臺幣參萬元。
原告其餘之訴駁回。
訴訟費用由被告負擔五十分之九；餘由原告負擔。
本判決第一項於原告以新臺幣肆拾貳萬壹仟元供擔保後，得假執
行。
本判決第二、三得假執行。
原告其餘假執行之聲請駁回。
    事實及理由
一、本件原告陳榮貴在本件訴訟中，於民國（下同）96年4 月20
    日死亡，由繼承人即原告戊○○○、乙○○、丙○○、丁○○依民事訴訟法第16 8條規定承受訴訟（有原告提出之戶籍
    謄本為證）。次按訴狀送達後，原告不得將原訴變更或追加
    他訴。但擴張或減縮應受判決事項之聲明者，不在此限，民
    事訴訟法第255 條第1 項第3 款定有明文。本件原告起訴請
    求被告應連帶給付原告陳榮貴新台幣（下同）8,414, 208元
    ，及自起訴狀繕本送達被告翌日起至清償日止，按年息百分
    之5 計算之利息，嗣於本院訴訟進行中，擴張訴之聲明為：
    1、被告應連帶給付原告戊○○○、乙○○、丙○○、丁○○4,46 2,45 0 元及自起訴狀繕本送達翌日起按年息百分之
    五計算之利息。2 、被告應連帶給付原告戊○○○1,652,90
    0 元。3 、被告應連帶給付原告乙○○、丙○○、丁○○各
    120 萬元（以上合計9,71 5,350元）。經核屬擴張應受判決
    事項之聲明，應予准許。另本件被告甲○○經合法通知，未
    於言詞辯論期日到場，核無民事訴訟法第386 條各款所列情
    形，爰依原告聲請，由其一造辯論而為判決，均合先敘明。
二、原告起訴主張：
（一）被告己○○明知酒後不能駕駛而駕駛，竟仍於95年4 月9
    日上午10時許，駕駛UY-2307 號自小客車搭載原告戊○○○
    之夫陳榮貴，由恆春往墾丁方向行駛台26線。適屏東汽車客
    運股份有限公司（該公司已在本件訴訟中與原告成立和解）
    之駕駛員即被告甲○○駕駛該公司營業大客車907- FC號由
    墾丁往恆春方向行駛，應注意並能注意不得超速（速限為60
    公里）行駛，且於行駛將至交岔路口時，應注意並能注意讓
    左轉已達中心處之車即己○○駕駛之小客車先行，竟疏於注
    意，而以超過70公里之速度行駛，且未讓該小客車先行，致
    在恆春鎮○○里○○路920 號前撞擊該小客車，造成告訴人
    之夫陳榮貴顱內出血、右側連枷胸、血胸、右側膿胸術後胸
    管引流、急性呼吸衰竭氣切術後無意識，脫離呼吸困難後轉
    至安養中心不省人事毫無意識呈植物人之狀態。迄96年4 月
    20日下午20時40分去世。其係因本件車禍而腦挫傷長期昏迷
    後心肺衰竭致死，此有台灣屏東地方法院檢察署相驗屍體證
    明書可按，顯見陳榮貴之死亡，與本件車禍之發生有相當因
    果關係。
（二）被告甲○○已自承當時駕車時速為70～80公里。本件肇事
    情形係甲○○之大客車因超速而撞上己○○之小客車，此為
    不爭之事實。且觀甲○○於檢察官偵查中稱「我從他車身中
    間撞上」而自明。又被告己○○駕駛之小客車已過中心線，
    此觀道路交通事故現場圖而自明，甲○○於檢察官偵查中亦
    自承「當時他（按指己○○）的自小客車已過中心線」（95
    年8 月8 日訊問筆錄），核與被告己○○於警詢中稱「我左
    轉時未發現對方來車」暨於偵查中稱「我是要左轉進入92 2
    號旁邊的巷子，車頭已達巷口，大客車就由我的右側車身撞
    上」各等語（見前揭訊問筆錄）相符，故本件肇事甲○○應
    負最大之過失責任無疑。被告己○○對本件車禍之發生有過
    失：因係酒後駕車觸犯公共危險罪而違反保護他人之法律，
    並不能證明其無過失（民法第184 條第2 項參照）。
（三）按「數人共同不法侵害他人之權利者，連帶負損害賠償責
    任。」、「汽車、機車或其他非依軌道行駛之動力車輛，在
    使用中加損害於他人者，駕駛人應賠償因此所生之損害。」
    民法第185 條第1 項前段、第191 條之2 分別定有明文。被
    告己○○、甲○○自應連帶負損害賠償責任。次按「因故意
    或過失，不法侵害他人之權利者，負損害賠償責任。」、「
    不法侵害他人之身體或健康者，對於被害人因此喪失或減少
    勞動能力，或增加生活上之需要時，應負損害賠償責任。」
    、「不法侵害他人之身體、健康、名譽、自由、信用、隱私
    、貞操，或不法侵害其他人格法益而情節重大者，被害人雖
    非財產上之損害，亦得請求賠償相當之金額。」民法第184
    條第1 項、第193 條第1 項、第195 條第1 項前段分別定有
    明文。茲就陳榮貴生前得請求之損害賠償之數額，臚列如下
    ：1 、醫療費：15,894元（即2,585 ＋6,985 ＋1,000 ＋3,
    411 ＋1,600 ＋313） ＋20,225元（即2,145 ＋260 ＋1,89
    0 ＋110 ＋50＋7,810 ＋120 ＋260 ＋6,350 ＋260 ＋50＋
    50＋50＋170 ＋650） ，共計36,119元（有醫療收據可證，
    見附民卷第8 －11頁）。2 、交通費：6,500 元（救護車收
    據，見卷第12頁）＋11,000元（轉院救護車收據，見附民卷
    第93頁）共17,500元。3 、看護費：陳榮貴受傷後於95年 4
    月9 日、10日由特別護士照顧，花費4,000 元（特別護士費
    收據，見卷第12頁），其後即由家人照顧（95年4 月11日至
    6 月2 日）及送老人養護中心照顧（95年6 月3 日至96年4
    月16日），每月照顧費用18,000元（見附民卷第94－96頁養
    護中心收據），迄96年4 月20日止照顧1 年為216,000 元，
    共計220,000 元。4 、喪失勞動能力之損害：按陳榮貴於受
    傷前年收入為188,831 元（見附民卷第21頁財政部南區國稅
    局94年度綜合所得稅各類所得資料清單）。案發至死亡時共
    1 年有餘，此部分減少收入188,831 元。5 、非財產上之損
    害賠償：陳榮貴自車禍發生，急救後以迄死亡前呈植物人狀
    態，查原告雖收入不豐，但生性樂觀，子、女均已成年，一
    家和樂無窮，人生充滿幸福，今遽遭此事故，不啻從天堂掉
    入地獄，身體、精神痛苦不堪言喻，已達生不如死之地步，
    損害殊屬重大，爰請求被告連帶給付400萬元。上述損害賠償
    之金額為陳榮貴得請求之金額，爰依繼承之規定，由原告繼
    承之。6 、復按「不法侵害他人致死者，對於支出醫療及增
    加生活上需要之費用或殯葬費之人，亦應負損害賠償責任。
    」、「不法侵害他人致死者，被害人之父、母、子、女及配
    偶，雖非財產上之損害，亦得請求賠償相當之金額。」民法
    第192 條第1 項、第194 條分別定有明文。查（1） 陳榮貴
    死亡後，原告戊○○○為其支出殯葬費452,900 元，此有屏
    東縣恒春鎮石心棺木店出具之收據可稽（見附民卷第98頁收
    據）。（2） 原告戊○○○為陳榮貴之配偶；乙○○、丙○○、丁○○為陳榮貴之子女，均有戶籍謄本可證，原告戊○○○因子女均成年，長年辛苦正待苦盡甘來，享受家庭之樂
    趣，原告乙○○、丙○○、丁○○3人亦正想回饋父親昔日
    之辛勞。遭此驟變，精神上之痛苦無以復加，爰各請求精神
    慰藉金120 萬元聊資慰藉。
（四）聲明：1 被告己○○、甲○○應連帶給付原告戊○○○、
    乙○○、丙○○、丁○○新台幣4,462,450 元及自起訴狀繕
    本送達翌日起按年息百分之五計算之利息。2 被告應連帶給
    付原告戊○○○新台幣1,652,900 元。3 、被告應連帶給付
    原告乙○○、丙○○、丁○○各新台幣120 萬元。4 、訴訟
    費用由被告負擔。5 、第一、二、三項判決，請准原告提供
    擔保宣告假執行。
三、被告抗辯：
（一）被告己○○對於本件事故刑事案件部分，無意見；惟對原
    告請求賠償之項目及金額，除醫藥費用及喪葬費用外，均有
    意見。並聲明：原告之訴駁回。訴訟費用由原告負擔。
（二）被告甲○○經合法通知，未於最後言詞辯論期日到場，亦
    未作何陳述；惟據其以前到庭聲明為：原告之訴駁回。訴訟
    費用由原告負擔。
四、兩造不爭執之事實：
（一）兩造對於刑事案件及證據認定均無意見。
（二）被告己○○對於原告支出之醫藥費用36,119元及喪葬費用
      452,900元不爭執。
（三）強制險部分150 萬元及屏東客運公司給付之80萬元部分，
      原告同意平均扣除。
（四）原告同意與有過失，過失比例由本院審酌。
五、 兩造爭執之事項：
（一）兩造過失責任之比例為何？
（二）兩造對於醫藥費用及喪葬費用外，其餘請求賠償之項目及
      金額，均有爭執。
六、本院之判斷：
（一）按汽車行駛至交岔路口，其行進、轉彎，應依左列規定：
    轉彎車應讓直行車先行。但直行車尚未進入交  岔路口，而
    轉彎車已達中心處開始轉彎，直行車應讓轉彎車先行，道路
    交通安全規則第102 條第6 款訂有明文規定。經查本件被告
    己○○考領有自小客車普通駕照，於行經肇事地，理應注意
    上開規定，而依當時天候晴朗、日間日然光線、柏油乾躁路
    面、路面無缺陷、無障礙物且視距良好之客觀情狀，此有卷
    附本院95年度交易字第118 號刑事卷宗所附道路交通事故調
    查報告表(一)可稽，其並無不能注意之情事，竟疏於注意對向
    直行車，而未讓直行車先行，即貿然左轉，致煞閃不及，而
    撞及被告甲○○所駕駛之營業大客車，陳榮貴因此受傷死亡
    ，被告己○○應負過失責任甚明。又被告己○○於肇事後，
    即送往南門醫院救治，經警前往醫院查看，並委託醫院對己○○抽血檢測結果，發現其血液中含酒精濃度達209MG／DL
   （呼氣酒精濃度約每公升1.045 毫克），有南門醫院血中酒精
    濃度報告單附卷可稽，足見被告  己○○酒醉駕車之事實，
    甚為明確。又按駕駛人駕駛汽車，應遵守道路交通標誌、標
    線、號誌之指示；行車速度，依速限標誌或標線之規定，無
    速限標誌或標線者，應依下列規定  ：行經無號誌之交岔路
    口時，均應減速慢行，作隨時停車之準備。道路交通安全規
    則第90條第1 項、第93條第1 項第2 款，被告甲○○駕車於
    行經肇事地，理應注意上開規定，而依如上所述之當時客觀
    情形，並無不能注意之情事，竟疏於注意道路速限之交通號
    誌，而以超過速限70公里速度超速行駛，致煞閃不及，而撞
    及被告己○○所駕駛之自小客車，導致陳榮貴人因此受傷死
    亡，被告應負過失責任亦甚明確。本院95年度交易字第118
    號刑事判決亦同此認定，並判處被告公共危險及過失致人於
    死，被告甲○○過失致人於死，各有期徒刑1 年4 月、10月
    ，且經台灣高等法院高雄分院96交上易字第97號判決各減處
    有期徒刑8 月、5 月在案，有各該判決正本及本院95年度交
    易字第11 8刑事卷宗（含警、偵卷）影本附卷可憑，且為被
    告所己○○所不爭執。被告甲○○則經合法通知，未於最後
    言詞辯論期日到場，亦未作何陳述。是故本件車禍陳榮貴之
    死亡與被告己○○、甲○○之上開過失行為間，具有相當因
    果關係，堪信原告上開之主張為真實。
（二）兩造過失責任之比例為何？
    經查被告己○○車禍當時，酒精濃度過量，駕駛小客車左轉
    未讓直行車先行之過失行為為本件車禍事故發生之肇事主因
    ，被告甲○○駕駛大客車無號誌岔路口未減速慢行之過失行
    為，則為本件事故發生之肇事次因，固有臺灣省高屏澎區車
    輛行車事故鑑定委員會95年9 月8 日高屏澎鑑字第9508 03
    號鑑定意見書可稽（見卷附偵卷影本第60-62 頁）；惟查被
    告甲○○於刑案偵查中自承當時駕車時速為70～80公里。本
    件肇事情形係甲○○之大客車因超速而撞上己○○之小客車
    所致。且觀被告甲○○於檢察官偵查中稱「我從他車身中間
    撞上」而自明。姑不論被告己○○駕駛之自小客車其左轉之
    情形是否符合法令之規定，若被告甲○○不超速，則必不發
    生此車禍。況查被告己○○駕駛之小客車已過中心線，此觀
    卷附道路交通事故現場圖自明。又被告甲○○於檢察官偵查
    中亦自承「當時他（指己○○）的自小客車已過中心線」（
    95年8 月8 日訊問筆錄），核與被告己○○於警詢中稱「我
    左轉時未發現對方來車」及在偵查中稱「我是要左轉進入92
    2 號旁邊的巷子，車頭已達巷口，大客車就由我的右側車身
    撞上」各等語相符，故本件肇事，被告甲○○自應負其較大
    之過失責任。則台灣省高屏澎區車輛行車事故鑑定委員會鑑
    定己○○為肇事主因，甲○○為肇事次因，顯未審查上開情
    狀而下判斷，尚非可採。本院審酌上情，認為被告甲○○對
    於本件事故應負百分之七十責任，被告己○○應負百分之三
    十責任。次按債務人之代理人或使用人，關於債之履行有故
    意或過失時，債務人應與自己之故意或過失負同一責任。但
    當事人另有訂定者，不在此限，民法第224 條定有明文。復
    參酌最高法院七十四年台上字第一一七○號判例意旨「駕駛
    機車有過失致坐於後座之人被他人駕駛之車撞死者，後座之
    人係因藉駕駛人載送而擴大其活動範圍，駕駛人為之駕駛機
    車，應認係後座之人之使用人，原審類推適用民法第二百二
    十四條規定依同法第二百十七條第一項規定，減輕被上訴人
    之賠償金額，並無不合。」。本件陳榮貴因受被告己○○駕
    車之載送而擴大其活動範圍，應認係陳榮貴之使用人，依上
    開規定，陳榮貴自亦應負相同之過失。
（三）按「數人共同不法侵害他人之權利者，連帶負損害賠償責
    任。」、「汽車、機車或其他非依軌道行駛之動力車輛，在
    使用中加損害於他人者，駕駛人應賠償因此所生之損害。」
    民法第185 條第1 項前段、第191 條之2 分別定有明文。被
    告己○○、甲○○自應連帶負損害賠償責任。次按「因故意
    或過失，不法侵害他人之權利者，負損害賠償責任。」、「
    不法侵害他人之身體或健康者，對於被害人因此喪失或減少
    勞動能力，或增加生活上之需要時，應負損害賠償責任。」
    、「不法侵害他人之身體、健康、名譽、自由、信用、隱私
    、貞操，或不法侵害其他人格法益而情節重大者，被害人雖
    非財產上之損害，亦得請求賠償相當之金額。」民法第184
    條第1 項、第193 條第1 項、第195 條第1 項前段分別定有
    明文。復按「不法侵害他人致死者，對於支出醫療及增加生
    活上需要之費用或殯葬費之人，亦應負損害賠償責任。」、
   「不法侵害他人致死者，被害人之父、母、子、女及配偶，
   雖非財產上之損害，亦得請求賠償相當之金額。」民法第192
   條第1 項、第194 條亦分別定有明文。本件被告等之有過失
    侵權行為責任，業如上述，原告自得依據上開侵權行為法律
    規定，請求被告連帶賠償，茲就原告請求之項目及金額，審
    酌如下：
 1、醫療費部分：共計36,119元，有原告提出之醫療收據可證（
    見附民卷第8 －11頁），並為被告己○○所不爭執。被告甲○○經合法通知，於言詞辯論期日，亦未到庭作何陳述。此
    部分應予認列。
 2、交通費部分：合計17,500元。包括6,500 元（有救護車收據
    為憑，見卷第12頁）及11, 000 元（有轉院救護車收據為憑
    ，見附民卷第93頁），共17,500元，此為急救送院及轉院必
    要費用，應予准許。
 3、看護費部分：原告主張陳榮貴受傷後於95年4 月9 日、10日
    由特別護士照顧，花費4,000 元，其後即由家人照顧（95年
    4 月11日至6 月2 日）及送老人養護中心照顧（95年6 月3
    日至96年4 月16日），每月照顧費用18 ,000 元，迄96年4
    月20日止照顧1 年為216,000 元，共計220,000 元。此有原
    告提出之特別護士費收據（見卷第12頁）及財團法人屏東線
    私立永安老人養護中心收據附卷可憑（見附民卷第94－96頁
    ），且為必要支出之費用，亦應准許。
 4、喪失勞動能力之損害部分：按陳榮貴於受傷前年收入為188,
    831 元，此有財政部南區國稅局94年度綜合所得稅各類所得
    資料清單影本附卷可稽（見附民卷第21頁）。陳榮貴自案發
    至死亡時共1 年有餘，原告主張此部分減少收入為188,831
    元，應屬有據。
 5、喪葬費部分：陳榮貴死亡後，原告戊○○○為其支出殯葬費
    452,900 元，有屏東縣恒春鎮石心棺木店出具之收據可稽（
    見附民卷第98頁收據），被告對此亦不爭執，應准予認列，
    賠償原告戊○○○。
 6、非財產上之損害即精神慰撫金部分：陳榮貴自車禍發生，急
    救後以迄死亡前呈植物人狀態，其雖收入不豐，但子女均已
    成年，一家和樂無憂，今遽遭此事故，身體、精神痛苦不堪
    言喻，損害殊屬重大。被告己○○已婚，原在核三廠作清潔
    工，月入17,280元，育有2 女，1 成年無業，1 在高中就學
    ，妻在飯店清潔工，月入約15,000元。上情為原告所自承，
    本院參酌兩造稅務電子閘門財產所得調件明細表及審酌陳榮
    貴車禍後往生前之身心及家況等情狀，認為被告連帶給付20
    0 萬元，較為適當。又上述損害賠償之金額為陳榮貴得請求
    之金額，依繼承之規定，由原告繼承之。另原告戊○○○為
    陳榮貴之配偶；乙○○、丙○○、丁○○為陳榮貴之子女，
    陳榮貴因本件車禍，於救治約1 年後，不幸往生，原告等原
    有和樂家庭，遭此驟變，精神上之痛苦自是無以復加。原告
    戊○○○目前在餐廳工作，月入約2 萬元，原告乙○○37歲
    ，因車禍受傷，現無業，原告丙○○35歲也在餐廳工作，月
    入約3 萬元，原告丁○○36歲，已嫁人，現為家庭主婦，上
    情為原告所自承。本院參酌兩造稅務電子閘門財產所得調件
    明細表及審酌兩造上開家況、經濟等情狀，認為被告連帶給
    付原告各70萬元為適當。上開各逾此請求範圍之精神慰藉金
    ，即非有理。
（四）又按保險人依強制汽車責任保險法規定給付之保險金，視
    為加害人或被保險人損害賠償金額之一部分；加害人或被保
    險人受賠償請求時，得扣除之，強制汽車責任保險法第30條
    定有明文。經查本件事故發生後，原告已領取強制汽車責任
    保險之保險金1,500,000 元。為兩造所不爭執，依前揭說明
    意旨，應自損害賠償額中扣除該筆金額。次查原告並於本件
    訴訟中與車客運股份有限公司成立和解，賠償原告80萬元，
    原告亦自承願自賠償金額中平均扣除。則可扣除之金額為23
    0萬元，原告四人及陳榮貴平均扣除金額為460,000 元。
（五）綜上所述，依照被告應負本件事故百分之七十責任及自原
    告應受償金額各扣除460,000 元。被告應連帶賠償陳榮貴而
    由原告繼承受償之金額共計1,263,715 元（計算式：36,119
    ＋17,500＋220,000 ＋188,831 ＋2,000,000 ＝2,462,450
    ×70% －460,000 ＝1,263,715） 。被告應連帶賠償原告戊○○○347,030 元（700,000 ＋452,900 ＝1,152,900 ×70
    % －460,000 ＝347,030） 。被告應連帶賠償原告乙○○、
    丙○○、丁○○各30,000元（700,000 ×70% －460,000 ＝
    30 ,000） 。
五、從而，原告本於侵權行為之法律關係，訴請被告應連帶給付
    原告戊○○○、乙○○、丙○○、陳冠毓諭1,263,715 元，
    及自起訴狀繕本送達翌日（95年11月16日）起至清償日止，
    按年息百分之5 計算之利息。連帶給付原告戊○○○347,03
    0 元。連帶給付原告乙○○、丙○○、丁○○各30,000元，
    洵屬正當，應予准許，逾此部分之請求，即非正當，不應准
    許，應予駁回。
六、原告陳明願供擔保，聲請宣告假執行，就其第1 項勝訴部分
    經核並無不合，爰酌定相當擔保金准許之，另原告敗訴部分
    ，其假執行之聲請亦失所附麗，應予駁回。至於第2 、3 項
    部分，原告勝訴部分金額均未逾500, 000元，爰依民事訴訟
    法第389 第1 項第5 款之規定依職權宣告假執行，此部分假
    執行之聲請，即無必要，附此敘明。
七、據上論結，原告之訴為一部有理由，一部無理由，依民事訴
    訟法第385 條第1 項前段、第79條、第85條第2 項、第389
    條第1 項第5 款，判決如主文。
中    華    民    國    97    年    3     月    21    日
                  民事第二庭  法  官  胡晏彰
正本係照原本作成。
如對判決上訴，須於判決送達後20日內向本院提出上訴狀，其未
表明上訴理由者，應於提出上訴後20日內向本院補提理由書狀。
                              書記官  顏子仁
中    華    民    國    97    年    3     月    21    日


司法院資訊處製作；財團法人民間司法改革基金會備份。
